【裁判字號】    98,家訴,455
【裁判日期】    990223
【裁判案由】    確認親子關係不存在
【裁判全文】
臺灣臺中地方法院民事判決             98年度家訴字第455號
原      告  乙○○
訴訟代理人  柯劭臻律師
被      告  甲○○住臺中縣東勢.
上列當事人間請求確認認領無效事件，本院於民國99年2月2日言
詞辯論終結，判決如下：
    主      文
確認被告於民國七十三年五月八日對原告所為之認領行為無效。
訴訟費用由被告負擔。
    事實及理由
甲、程序方面：
壹、按訴狀送達後，原告不得將原訴變更或追加他訴，但請求之
    基礎事實同一，或不甚礙被告之防禦及訴訟之終結者，不在
    此限，民事訴訟法第255條第1項第2款、第7款分別定有明文
    。本件原告起訴主張確認被告與原告親子關係不存在，嗣於
    民國99年1 月19日）變更訴之聲明為確認被告對原告所為之
    認領行為無效，固屬原訴之變更，惟係就同一基礎事實所為
    之請求，且不甚礙被告之防禦及訴訟之終結，揆諸首開說明
    ，應予准許，合先敘明。
貳、按認領無效之訴，專屬子女住所地或其死亡時住所地之法院
    管轄；但訴之原因事實發生於子女之居所地者，得由各該居
    所地之法院管轄，此觀民事訴訟法第589條及第596條第1 項
    前段準用第568條第1項但書之規定即明。次按上開條文但書
    規定之立法目的，無非著眼於訴之原因事實發生地之法院較
    易調查，故於專屬管轄外，增設該任意管轄之規定，縱子女
    於訴之原因事實發生後遷移居所，致起訴時之住居所管轄法
    院非該原因事實發生地之法院，仍無影響原因事實發生地法
    院因地點接近較易調查之客觀情事，是以子女前居所地甚或
    前住所地之法院，是以子女前居所地之法院，當亦有管轄權
    （臺灣高等法院暨所屬法院民國88年度法律座談會，針對離
    婚事件管轄權之研討結果，就居所地之認定，亦採同一見解
    ）。查原告現住所設於臺南市○區○○路2段172號3樓之4住
    所位於新竹縣新豐鄉○○路40號2樓之1之事實，除據原告陳
    明外，並有其提出之戶籍謄本1 件可證，固非位於本院轄區
    。惟原告生母丙○○於73年5月7日向臺中縣東勢鎮戶政事務
    所辦理原告之出生登記、被告於翌（8 ）日向該戶政事務所
    辦理認領登記時，原告與其生母丙○○均與被告同住於臺中
    縣東勢鎮○○路155 號等情，有出生登記申請書及認領登記
    申請書各1 份附卷可稽，足證本訴訟原因事實發生當時原告
    之住所，係位於臺中地區（民法第1060條參照）。執此，依
    民事訴訟法第596條第1項前段準用第568條第1項但書之規定
    後，本院就本件確認認領無效事件，自有管轄權。
、被告經受合法通知，無正當理由，未於最後言詞辯論期日到
    場，核無民事訴訟法第386 條各款所列情形，爰依原告之聲
    請，由其一造辯論而為判決。
乙、實體方面：
壹、原告起訴主張：原告生母丙○○於民國67年7月8日未婚產下
    原告，嗣丙○○與被告於73年5月2日結婚後，被告於73年 5
    月8 日認領原告，並向臺中縣東勢鎮戶政事務所辦理認領登
    記。惟兩造間實無真實血統聯絡，為否認兩造間與事實不符
    之血緣關係，爰依法提起本訴等語。並聲明：如主文所示。
貳、被告未於最後言詞辯論期日到場，惟據其之前到庭陳述則以
    ：認諾原告之請求，並對原告主張之前開事實均不爭執。
、得心證之理由：
一、按因認領而發生婚生子女之效力，須被認領人與認領人間具
    有真實之血緣關係，否則其認領為無效，此時利害關係人均
    得提起認領無效之訴，最高法院86年臺上字第1908號判例著
    述甚明。次按關於認諾及訴訟上自認或不爭執事實效力之規
    定，於認領無效事件，不適用之，為民事訴訟法第594 條所
    明定。是前開被告就本件訴訟為認諾及訴訟上自認或不爭執
    事實，均不生訴訟上效力，亦不得本於其認諾，為被告敗訴
    之判決，合先敘明。
三、原告主張其母丙○○於67年7月8日未婚產下原告，嗣丙○○
    與被告於73年5月2日結婚後，被告於73年5月8日認領原告，
    並向臺中縣東勢鎮戶政事務所辦理認領登記，然兩造間並無
    真實血統聯絡等事實，業據原告提出戶籍謄本3 件、博微生
    物科技股份有限公司ＤＮＡ親子親緣關係諮詢報告單1 件為
    證，並經本院依職權向臺中縣東勢鎮戶政事務所調取原告之
    出生登記申請書、出生證明及認領登記申請書各1 份附卷可
    證；另經證人丙○○於98年12月22日到庭證述：因原告父親
    尚與他人有婚姻關係，無法將原告登記為其生父之子女，至
    伊與被告73年結婚後，被告方以認領之方式將原告登記為被
    告之子女等語。而觀諸前揭ＤＮＡ親子親緣關係諮詢報告單
    略以：「送檢註明為甲○○（即被告）與乙○○（即原告）
    之檢體，其ＤＮＡ ＳＴＲ系統之9個基因座之基因型別矛盾
    ，所以被告與原告間應不存在一親等直系親緣關係」等語，
    本院參酌現代生物科學發達，醫學技術進步，以ＤＮＡ基因
    圖譜定序檢驗方法鑑定子女之血統來源之精確度已達99.8％
    以上；另被告就本件訴訟為認諾及不爭執原告主張之事實，
    雖不生訴訟上效力，但本院仍得以此自認或不爭執之情形，
    作為依自由心證判斷事實真偽之資料（最高法院29年上字第
    56號、32年上字第2316號判例意旨參照），亦即被告之供陳
    ，亦足資佐證原告所主張事實之真實性。執此，原告之主張
    ，應堪信為真實。
四、民事訴訟法第247 條所謂即受確認判決之法律上利益，係指
    因法律關係之存否不明確，致原告在私法上之地位有受侵害
    之危險，而此項危險得以對於被告之確認判決除去之者而言
    ，故確認法律關係成立或不成立之訴，苟具備前開要件，即
    得謂有即受確認判決之法律上利益（最高法院42年度臺上字
    第1031號判例參照）。原告之生父既非被告，兩造間並無真
    實血統關係，被告反於真實之認領，應屬無效，惟因該認領
    行為致形式上使兩造間發生親子關係之法律上地位，其等因
    親子關係所生之扶養、繼承等私法上權利義務存否即不明確
    ，此等法律關係有無即有不安之狀態，並得以確認判決除去
    ；且認領人之認領有無效之原因時，雖該認領行為即自始、
    當然、確定無效，然因認領當時已為認領之戶籍登記，而在
    我國法上，戶籍登記乃身分關係唯一公示證明方式，一旦為
    認領之登記後，為撤銷戶籍上之記載，依戶籍法第23、25條
    、戶籍法施行細則第13 條第1項等規定，應俟判決確定或訴
    訟上和解或調解成立後，提出證明文件正本始得辦理。是以
    ，原告應有即受確認判決之法律上利益，而得起訴請求確認
    ，從而原告提起本訴，請求確認被告所為之認領行為無效，
    為有理由，應予准許。
丙、訴訟費用負擔之依據：民事訴訟第78條。
中    華    民    國    99    年    2     月    23    日
                  家事法庭      法  官  郭妙俐
以上正本係照原本作成。
如對本判決上訴，須於判決送達後20日內向本院提出上訴書狀（
須附繕本）。
中    華    民    國    99    年    2     月    23    日
                                書記官  魏宏銘

司法院資訊處製作；財團法人民間司法改革基金會備份。
